臺灣高等法院刑事判決　　　　　　 96年度上更(二)字第424號
上　訴　人　臺灣板橋地方法院檢察署檢察官
被　　　告　乙○○
選任辯護人　蔡信章律師
上列上訴人因被告違反公職人員選舉罷免法案件，不服臺灣板橋
地方法院94年度簡上字第388號，中華民國95年1月17日第一審判
決（聲請簡易處刑案號：臺灣板橋地方法院檢察署93年度偵續字
第92號，原審簡易庭依簡易程序處刑後，經檢察官及被告提起上
訴，原審合議庭認為不得依簡易程序處刑，改依第一審通常程序
審理）提起上訴，本院判決後，經最高法院第二次發回更審，本
院判決如下：
    主    文
上訴駁回。
    理    由
一、檢察官聲請簡易判決處刑意旨略以：被告乙○○因其妻郭瑩
    瑜（另經檢察官為不起訴處分確定）於民國91年5月間，參
    加臺北縣板橋市國光里里長選舉，為圖幫助其妻勝選，並意
    圖使同為候選人之甲○○不當選，竟製作內容載有「她是國
    民黨員，可惡的是竟然私通民進黨員……」、「她到處說大
    庭的人不團結、沒水準，所以里長才會由外人當，尤其是『
    台貿』的人知識水準低、不會寫字……」等字樣之不實選舉
    文宣，雇用不知情之派報生陳德煌、王達傑（該2人涉案部
    分，亦均經檢察官為不起訴處分確定）在臺北縣板橋市○○
    路國光里一帶散發上開文宣計1100張，經甲○○發覺，報警
    查獲陳德煌、王達傑2人後，再循線查知上情；因認被告涉
    犯公職人員選舉罷免法第92條之罪嫌云云。
二、按犯罪事實應依證據認定之，無證據不得認定犯罪事實；不
    能證明被告犯罪或其行為不罰者，應諭知無罪之判決，刑事
    訴訟法第154條第2項、第301條第1項分別定有明文。又按事
    實之認定，應憑證據，如未能發現相當證據，或證據不足以
    證明，自不能以推測或擬制之方法，以為裁判基礎；認定犯
    罪事實所憑之證據，雖不以直接證據為限，間接證據亦包括
    在內；然而無論直接或間接證據，其為訴訟上之證明，須於
    通常一般之人均不致有所懷疑，而得確信其為真實之程度者
    ，始得據為有罪之認定，倘其證明尚未達到此一程度，而有
    合理之懷疑存在時，事實審法院復已就其心證上理由予以闡
    述，敘明其如何無從為有罪之確信，因而為無罪之判決，尚
    不得任意指為違法，亦分別有最高法院40年臺上字第86號、
    76年臺上字第4986號判例可資參照。
三、本件檢察官認被告涉犯上開罪嫌，無非係以被告自承負責其
    妻郭瑩瑜於91年5月間參選臺北縣板橋市國光里里長之選務
    工作，核與證人郭瑩瑜之證述情節相符，且證人陳德煌於偵
    查中指認委託其散發上開文宣之人即為被告，並證稱與王達
    傑於91年5月25日在臺北縣板橋市○○路大庭新村散發上開
    文宣，而提供本件選舉文宣之男子，行動電話門號為000000
    0000號，再證人王達傑亦證稱確有與陳德煌共同散發上開文
    宣；而證人周賴富、方懷光均證稱渠等為國光里之里民，住
    處信箱內有收到上開文宣；另證人丙○○亦證述上開行動電
    話門號為其所使用；並經告訴人甲○○指述其即為上開文宣
    所影射之對象，復有扣案之上開文宣136張及卷附現場照片3
    幀、和信電訊股份有限公司函文、中華電信股份有限公司臺
    灣北區電信分公司雙和營運處函文可資佐證，為其主要論據
    。訊據被告堅詞否認有何違反公職人員選舉罷免法之犯行，
    辯稱：上開文宣非伊所製作，且伊並未於91年5月24日自稱
    「鄭先生」與陳德煌接洽，又伊從未使用過丙○○之電話，
    亦無散發上開文宣云云。另選任辯護人則以：證人陳德煌於
    91年9月4日檢察官偵訊中指稱係被告乙○○叫伊留下手機號
    碼並請其幫忙散發傳單云云，並未依法具結，其所為此部分
    之供述，要無證據能力；縱其後於原審審理中曾依法具結並
    接受詰問，亦因其所為之供述前後矛盾，實難憑信。又前開
    文宣上使用「本黨同志」用語，顯見散發者為國民黨籍之人
    士，而被告係親民黨，如何能遽認係被告所散發？再觀諸上
    開文宣所批評之內容，均為可公評之範疇，並未指摘告訴人
    私德有何不可告人之處，告訴人身為里長，對於有關公眾事
    務之評論，理應有比一般人更高之包容性，是難認被告行為
    有何不法之處等語置辯。
四、按公職人員選舉罷免法第92條之規定，旨在杜絕濫發黑函、
    恣意虛構事實抹黑對手等妨害選舉行為，以端正選風，維護
    候選人之權益。該條文既未明定以競選活動期間內犯之為成
    立要件，為導正但求勝選不擇手段之劣質選舉文化，自不限
    定須在主管選舉機關公告候選人名單以後或公告之競選活動
    期間內為之，最高法院89年臺上字第5235號判決意旨可資參
    照。查臺北縣板橋市第9屆里長選舉之選務工作時程，係於9
    1年4月21日起至4月25日止進行候選人申請登記，同年6月2
    日公告候選人名單，同年6月3日起至6月7日止為候選人競選
    活動期間，投票日則為同年6月8日，此有臺北縣選舉委員會
    94年8月30日北縣選一字第0940501615號函在卷可稽（原審
    卷第37頁）。而本件案發時間係91年5月25日，告訴人甲○○既已辦理候選人登記，自不能僅因主管選舉機關形式上尚
    未公告候選人名單或公告之競選活動期間尚未屆至，即認本
    件散發系爭傳單之行為可不受公職人員選舉罷免法第92條之
    規範，先予敘明。
五、再查，依系爭傳單所載：「……她是國民黨員，可惡的是竟
    然私通民進黨員，縣議員選舉按理應輔選本黨同志李雪梅，
    她竟公開幫民進黨的王溪鬥拉票（至少有數十人可以為證）
    。結果票沒開出來，這個事情現在還有下集」等語，參以卷
    附臺北縣板橋市第9屆里長選舉之選舉公報（91年度選偵字
    第45號卷第70頁）顯示板橋市國光里之3位里長候選人中僅
    有告訴人甲○○為中國國民黨員，堪認上開傳單內容所指對
    象確為告訴人甲○○無訛。而以現今國內之政治生態觀之，
    代表泛綠陣營之民主進步黨與代表泛藍陣營之中國國民黨二
    大政黨對決之態勢漸趨明顯，候選人之黨籍乃至對於所屬政
    黨之忠誠度，儼然成為左右選民是否願意投票支持之主要因
    素，加以本件里長選舉之選區位於板橋市國光里，係屬泛藍
    陣營之票倉，則上開傳單所載「……她是國民黨員，可惡的
    是竟然私通民進黨員……」等語，對於該里絕大多數支持中
    國國民黨之選民是否均不足以影響其等對於告訴人甲○○之
    支持度乃至選票之多寡，而足生損害於甲○○本人，實值商
    榷。矧遍查全卷，並無任何有關系爭傳單之製作者本於其主
    觀之確信認定其上所載告訴人甲○○公開幫民主進步黨候選
    人王溪鬥拉票乙情為真實之依據（縱該次縣議員選舉中國國
    民黨候選人李雪梅得票數不如預期而落選，亦無從佐證告訴
    人甲○○確有幫民主進步黨候選人王溪鬥拉票之行為），該
    傳單製作者僅於傳單上泛稱至少有數十人可以為證云云，則
    其上開所稱告訴人甲○○私通民進黨員乙節，是否確有所本
    而不具有誹謗他人之實質惡意，殊值懷疑。以是，縱系爭傳
    單其餘所載：「做了八年把我們國光里搞得亂七八糟，經常
    跟大庭的人鬥，弄得裡面、外面對立，她好坐收漁翁之利」
    、「以前從來都沒有什麼服務，現在要選了才開始要服務，
    什麼報稅、健保卡……通通一次服務，真是太離譜」、「她
    到處說大庭的人不團結、沒水準，所以里長才會由外面的人
    當，尤其是『台貿』的人知識水準低，不會寫字，只要幫他
    們辦個殘障補助或中低收入補助，再給一點好處，撒嬌一下
    ，票都是她的，她穩贏的啦！……其實這些補助，里長本來
    就該辦的，有人把她當成恩典，可憐啊！」、「最近要選舉
    了，才又把服務處搬到大庭新城來，還說她是大庭人，這一
    套上次我們已經被騙過了，最可惡的是上次一選完馬上就搬
    走，一天也不留，這次又來這套，把我們當傻瓜嗎？」等語
    ，以告訴人甲○○時任臺北縣板橋市國光里里長之身分，此
    等事項或涉及公益、可訴諸選民公斷而屬應受憲法保障之政
    治性言論，然其開宗明義逕指告訴人甲○○私通民進黨員，
    且未提出得以認定其有相當理由確信上情為真實之依據，僅
    泛稱至少有數十人可以為證云云，是否不具有實質惡意而非
    屬公職人員選舉罷免法第92條規範之範疇，容有疑義。
六、復查，系爭傳單第一點雖提到「本黨同志」字樣，然該份傳
    單既係針對中國國民黨籍之候選人甲○○而來，訴求對象本
    是中國國民黨黨員，且製作該份傳單者既未具名，選任辯護
    人以此推論該傳單散發者亦為中國國民黨籍之人，與被告之
    親民黨黨籍不符云云，顯係恣意曲解文義，此部分辯解自不
    足為被告有利之認定。
七、惟查：
(一)、證人王達傑於偵查中供稱：「（派出所時有指認？）陳德煌
    說很像，我不認識他，我只看到側面」，及證人陳德煌所供
    ：「很像乙○○，我只見面不到1分鐘，不敢確定」（91年
    度選偵字第45號卷第44頁），嗣又明確指稱：「5月23日我
    碰到他，他叫我留手機給他，他叫我發的，是乙○○沒錯」
    （同上卷第92頁反面）等語。是證人王達傑既不能指認，證
    人陳德煌先後所供不符，且最初說不敢確定，嗣又能指認，
    與常情不符，均不足採為對被告不利之證據。（至證人陳德
    煌、王達傑於警詢及偵查中之供述，就被告乙○○之案件而
    言，亦屬證人於審判外之言詞陳述，本屬傳聞證據，惟被告
    及選任辯護人於原審及本院審理中，就證人陳德煌、王達傑
    於警詢及偵查中之供述均表示沒有意見，而未於言詞辯論終
    結前聲明異議，而本院審酌上開警詢及偵查中筆錄作成時之
    狀況，並未發現有不正取供或其他違反法令規定之情事，亦
    認為適當，揆諸上開刑事訴訟法第159條之5之規定，證人陳
    德煌、王達傑於警詢及偵查中之供述，自均有證據能力。）
(二)、證人王達傑於警詢中並未供稱與其等聯繫散發系爭傳單事宜
    或實際將之交付者為何人，其於原審審理中則具結證稱：「
    （辯護人問）（你在91年5月25日晚上有1位男士將文宣交給
    你和陳德煌？）那個男士是先交給陳德煌，那個男的把文宣
    放在陳德煌機車的腳踏板上，我有看到那個男生的側面。（
    那位男士當時有無戴眼鏡？）有。（他的身材為何？）算粗
    壯，比陳德煌還高。……（當時交給你文宣是否就是在庭被
    告〈請當庭指認〉？）我不認識，所以我不清楚（經當庭指
    認）應該不像交文宣的男士。（檢察官問）（你當天看到將
    文宣給你的人，穿著如何？）我沒有注意。（當時那人有無
    戴安全帽？）有，他是騎機車，是全罩或半罩我不記得。（
    為何剛才一開始指認時說不清楚，後來又說應該不像？）因
    為那個男士的臉肉肉的、鼓鼓的，而被告的臉瘦瘦的。（那
    個男士是跟你接觸還是跟陳德煌接觸？）跟陳德煌。（你離
    他多遠？）我在旁邊，大約距離二大步……」（原審卷第10
    6頁至第108頁）；另證人陳德煌先於警詢中供稱：「是1名
    姓鄭（確實姓名不詳）的男子請我們做。於昨（24）日13時
    我1人在國光路附近派報工作，遇見那名姓鄭的男子，他向
    我說有一些廣告單要給我去投信箱，我心想有錢賺就答應他
    。於今（25）日22時板橋市○○路與中正路口板新醫院，鄭
    姓男子交給我該批文宣品。共計有1100張」（91年度選偵字
    第45號卷第5頁）；嗣於原審審理中則具結證稱：「（辯護
    人問）（在偵查中檢察官問在派出所有無指認，你說「很像
    乙○○，但只見面不到1分鐘，不敢確定」，這句話是否實
    在？）（提示並告以要旨）實在。（把文宣交付給你的那位
    男士有無戴眼鏡？）這件事已經過了3年，我忘了。……（
    當時把文宣交付給你的男士的身材如何？）普通身材。（當
    時他是開車還是騎車？）是騎機車。……（當時把文宣交付
    給你的人是否庭上的被告〈命當庭指認〉？）我忘記了（經
    當庭指認）。（檢察官問）……（聯絡的人和拿文宣給你的
    人是否同一人？）不同人。（你現在是否有辦法認出與你聯
    繫的人？）有點像在庭的被告，但時間太久我沒辦法確認…
    …。（你當時是否有指認乙○○就是跟你聯繫請你散發文宣
    的人？）（提示91年度選偵字第45號卷第92頁反面並告以要
    旨）對。（上述筆錄是否你看過才簽名？）是的。……（辯
    護人問）（你在警詢時說「是一名姓鄭的男子請我們做的」
    ，當時與你聯繫的人到底姓什麼？）（提示91年度選偵字第
    45號卷第5頁並告以要旨）我忘了。（你在警詢筆錄裡所言
    是否實在？）已經過了3年我忘了，連被告姓什麼我都忘了
    ，我在警詢所言是實在。……（跟你聯繫的人是否只有用電
    話聯繫？）也有親身接觸，時間約2、3分鐘。（你在警詢、
    偵查中所述是否實在？）（提示91年度選偵字第45號卷第5
    頁、第44頁並告以要旨）均實在。……（檢察官問）（跟你
    聯繫的人，是他自己自稱姓鄭，或是有稱其他的姓氏？）我
    忘了。（你有無查證或查閱跟你聯繫的人的身分證件？）沒
    有，姓什麼是那個人自己說的，實際上他姓什麼我不清楚。
    （你當時是否確實有指認乙○○？）（提示91年度選偵字第
    45號卷第92頁反面並告以要旨）是，當時所言實在。（審判
    長問）交付文宣給你的人和最初跟你聯繫的人，是不同的人
    嗎？）是的。（跟你聯繫時間、地點要交文宣給你的人和交
    文宣的人，是不同的人嗎？）是的。（在交文宣給你之前，
    到底有多少人跟你聯繫過？）就是分別用手機和市內電話聯
    絡過，是否同一人我忘了。（你如何知道交文宣給你的人，
    和聯絡的人是不同人？）因為最先跟我接觸的人是一個人，
    但交文宣的人又是另外一個人。（跟你聯繫見過2、3分鐘的
    人，是在何時、何處見面？）在大庭新村前面，一男一女剛
    好從新村裡面走出來，這是在交文宣之前2、3天的事。（你
    們見面時，是說了些什麼話？）我剛好發海報發到大庭新村
    ，他們請我幫他們發文宣，我就留手機給他們」等語（原審
    卷第125頁至第133頁）。綜觀證人陳德煌上開於警詢及原審
    審理中之證述，其於警詢中先證稱與其聯繫散發文宣事宜及
    實際交付文宣之人均係一名自稱姓鄭之男子，嗣於原審審理
    中則改稱與其聯繫及實際交付文宣之人係不同之人，顯然前
    後矛盾；況其於原審審理中既均無法明確指認與其聯繫及實
    際交付文宣之人是否均為在庭之被告，又何以如此肯定二者
    係不同之人？參以證人王達傑於原審審理中所稱實際交付文
    宣之人之外貌及身材特徵，經核均與卷附被告乙○○各時期
    之相片（原審卷第114頁、第163頁至第165頁）及其於本院
    審理時之外貌、體型（被告臉部瘦瘦，並非有肉型，而身材
    亦屬瘦長型）不符，則實際交付文宣者，究竟是否係該名自
    稱姓鄭之男子？被告乙○○是否曾化名鄭姓男子與證人陳德
    煌聯繫？本院均無從釐清。是以，依證人陳德煌、王達傑上
    開於警詢及原審審理中之證述，自難憑以認定本件系爭傳單
    確係被告乙○○委由證人陳德煌、王達傑所散發。
(三)、至證人陳德煌聯絡接洽散發文宣時持用之手機內，顯示來電
    號碼為被告之弟丙○○所持用之行動電話號碼0000000000號
    與店內電話號碼00000000號，雖據證人丙○○於檢察官偵訊
    時供證明確（91年度選偵字第45號卷第74頁），並有和信電
    訊股份有限公司函文（91年度選偵字第45號卷第46頁、第47
    頁）及中華電信股份有限公司臺灣北區電信分公司雙和營運
    處函文（同上卷第49頁）各1紙在卷可稽。而該支行動電話
    ，證人丙○○於本院亦結證，不曾借給他人使用。（見本院
    審理卷）及其於偵查中所證，被告於91年5月25日不曾用其
    店內之電話，他很少來店中（見91年度選偵字第45號卷第74
    頁)。亦見被告並非使用該二支電話之人。再查，依證人陳
    德煌、王達傑上開並不明確甚且具有瑕疵之證述，既難憑以
    認定本件系爭傳單確係被告乙○○委由其等二人所散發，則
    僅以證人陳德煌聯絡接洽散發文宣時持用之手機內，顯示之
    來電號碼為被告之弟丙○○所持用之行動電話與店內電話號
    碼，亦不足以使本院就被告乙○○委由陳德煌、王達傑二人
    散發系爭傳單乙節形成有罪之確信。
(四)、至於王達傑於偵查中，經檢察官訊以：（派出所有指認？）
    王達傑始稱，陳德煌說很像，我不認識他，我只看到側面。
    （見91年度選偵字第45號卷第44頁），此乃告訴人甲○○（
    筆錄誤載為「姓李」）於檢察官偵訊之同一期日指稱，被告
    有指出是「乙○○」，檢察官才接著問王達傑、陳德煌等二
    人。至於警詢中，員警並無提出「乙○○」之口卡片讓陳德
    煌、王達傑二人指認，否則卷內應有經該二人指認之「乙○○」之口卡片附卷，惟確付諸闕如，且若有讓該二人指認，
    陳德煌當不可能於筆錄稱係自稱「姓鄭」之先生讓他發送。
    再若有指認，員警亦會另再傳「乙○○」詢問，不可能依卷
    內發展，先傳被告之弟丙○○（見91年8月9日之偵訊筆錄）
    ，再於91年8月26日及同年9月4日再傳被告「乙○○」。亦
    見陳德煌、王達傑所言在派出所時即有指認，並不實在。
(五)、況證人陳德煌於原審結證稱：（問：那支市內電話是你的手
    機來電顯示，還是他主動留給你？）答：是來電顯示，但我
    也有打這支電話給他（見原審卷第130頁）。又證：拿文宣
    的當天有聯絡，前一天或前兩天也是有聯絡，聯絡的人和拿
    文宣的人是不同的人。（見原審卷第127頁）是依陳德煌所
    證，從接洽到陳德煌拿到文宣資料，尚且有多次之聯絡，而
    陳德煌復有打給設於被告之弟丙○○動物醫院市內電話。而
    該市內電話是丙○○醫院內所設，業據證人丙○○於本院及
    偵查中結證無訛。則依常情被告若真係與陳德煌聯繫之人，
    當無必要留有其平時作息無關之地方之室內電話，且據陳德
    煌所證，其亦曾打電話至該室內電話聯絡，依此則陳德煌打
    電話去時，該留電話之人定在該醫院內，惟以被告並非該醫
    院之醫師，亦非醫院內之職員，殊無待在其弟之醫院，等待
    陳德煌之電話，該留電話之人，若屬被告顯有充足之可疑，
    因而此二支電話留給陳德煌反為有利於被告之事證。
(六)、至於被告似曾於偵查中自白，這個案子，我有與對方說過，
    我並沒有指名等語。（見偵查91年度偵字第45號卷第96頁反
    面，91年10月15日之偵查筆錄），惟此段語句，被告質疑其
    真意係「文宣內沒有指名」，非筆錄所記之「我並沒有指名
    」，並聲請勘驗91年10月15日之偵查錄音帶，惟該期日之錄
    音帶，並無留存。則91年10月15日之偵查筆錄所記之「我並
    沒有指名」之語，是否出自被告之真意，亦難確認。再縱係
    被告所言，惟因有陳德煌之指證有瑕疵；而另一證人王達傑
    亦未能指證係被告所為；且供陳德煌聯繫之電話，亦均非被
    告所持有行使，則尚難僅憑被告一句，其沒有指名之語，即
    認定係被告所為。
(七)、證人即告訴人於原審曾指稱，我有對被告說如果是張錦順發
    的文宣，就應該講出來，但被告跟我說不行，他說因為張錦
    順幫了他很多忙，不能把他扯進來，所以我認為他授意張錦
    順散發文宣云云（見原審卷第111、112頁）。此乃告訴人聽
    聞自被告所言，屬傳聞證據，且告訴人非以證人身分具結，
    亦未經交互詰問，尚無證據能力，附此敘明。
八、綜上所述，本件系爭傳單之製作者逕指告訴人甲○○私通民
    進黨員，且未提出得以認定其有相當理由確信上情為真實之
    依據，僅泛稱至少有數十人可以為證云云，嗣並委由他人大
    量散發，縱有觸犯公職人員選舉罷免法第92條誹謗罪之嫌，
    然本件檢察官既未能提出足資認定被告乙○○為上開犯行之
    積極證據，本院依現存證據資料，仍無從獲得被告有罪之心
    證，此外復查無其他積極證據，足資證明被告犯罪，揆諸前
    開條文及判例意旨，依罪疑惟輕之原則，自應為被告乙○○
    無罪之諭知。原審以被告犯罪不能證明，而為被告無罪之諭
    知，並無違誤。檢察官上訴意旨猶指稱系爭傳單係被告所製
    作並委由證人陳德煌、王達傑所散發云云，核無理由，應予
    駁回。
據上論斷，應依刑事訴訟法第368條，判決如主文。
本案經檢察官呂文忠到庭執行職務。
中　　華　　民　　國　　96　　年　　9 　　月　　27　　日
 　　　　　       刑事第十四庭   審判長法　官　 陳志洋
                                       法　官　 蔡聰明
                                       法　官　 林秀鳳
以上正本證明與原本無異。
如不服本判決，應於收受送達後十日內向本院提出上訴書狀，其
未敘述上訴之理由者並得於提起上訴後十日內向本院補提理由書
（均須按他造當事人之人數附繕本）。
                                       書記官   高士童
中　　華　　民　　國　　96　　年　　9 　　月　　27　　日
